臺灣高雄地方法院民事判決　　　　　　　98年度訴字第1739號
原　　　告　陳淑雯
訴訟代理人　陳岳瑜律師
複代理人　　王碩禧律師
被　　　告　吳輝德
　　　　　　高雄汽車客運股份有限公司
上　一　人
法定代理人　翁仁政
上二人共同
訴訟代理人　洪士宏律師
　　　　　　林易玫律師
被　　　告　黃泯
兼　法　定
代　理　人　林麗玉
上列當事人間請求侵權行為損害賠償事件，本院於民國99年12月
20日言詞辯論終結，判決如下：
    主    文
原告之訴及假執行之聲請均駁回。
訴訟費用由原告負擔。
    事實及理由
壹、程序事項：
一、被告高雄汽車客運股份有限公司（下稱高雄客運公司）法定
    代理人於起訴時為林隆源，嗣於本院審理中變更為翁仁政，
    並具狀聲明承受訴訟，業據提出聲明承受訴訟狀及公司變更
    登記表各1 件為證（見本院卷第268 至270 頁），核無不合
    ，應予准許。
二、按訴狀送達後，原告不得將原訴變更或追加他訴。但請求之
    基礎事實同一者，不在此限，民事訴訟法第255 條第1 項第
    2 款定有明文。本件原告起訴時，因被告黃泯（民國83年
    12月5 日生）為限制行為能力人，是原告本於侵權行為之同
    一基礎事實，另於98年5 月11日具狀追加黃泯之法定代理
    人即被告林麗玉（見98年度雄調字第63號卷，下稱調卷，第
    36頁），是原告追加林麗玉為被告與原請求之基礎事實同一
    ，且訴訟及證據資料具有同一性或一體性，依首揭規定，自
    應准許。
三、按訴狀送達後，原告不得將原訴變更或追加他訴。但擴張或
    減縮應受判決事項之聲明者，不在此限，民事訴訟法第255
    條第1 項第3 款定有明文。經查，本件原告起訴時，係請求
    被告連帶給付原告新臺幣（下同）3,005,074 元，及自起訴
    狀繕本送達翌日起至清償日止，按週年利率5 ％計算之遲延
    利息。嗣於99年9 月10日具狀，就對被告請求之本金部分減
    縮聲明為：被告應連帶給付原告1,505,074 元（見本院卷第
    249 頁）。查原告減縮訴之聲明，合於法律規定，應予准許
    。
貳、實體事項：
一、原告主張：緣訴外人朱慧亞於97年11月27日17時35分許駕駛
    車牌號碼ZM-3328 號自小客車（下稱系爭汽車），沿高雄市
    三民區○○○路由西向東行駛，途經該路121 號前（下稱系
    爭地點）違規併排停車，適黃泯無照騎乘牌照號碼WAY-71
    3 號機車（下稱系爭機車）搭載訴外人即原告之女林季霖（
    84年8 月14日生），沿建國二路同向行駛至系爭地點時，因
    黃泯疏未注意車前狀況，且因朱慧亞突然開啟系爭汽車之
    駕駛座車門而撞擊系爭機車，造成林季霖重心不穩而摔落至
    分向線上。適被告吳輝德駕駛車牌號碼FZ－995 號營業用大
    客車（下稱系爭大客車），沿建國二路由東往西方向行駛，
    因吳輝德疏未注意車前狀況，且未減速慢行，造成系爭大客
    車左後輪撞擊林季霖，致林季霖受有顱內出血及氣血胸等傷
    害（下稱系爭傷害），經送醫救治，延至97年11月28日（起
    訴狀誤繕為98年11月28日）不治死亡（下稱系爭車禍）。又
    被告林麗玉為黃泯之法定代理人，高雄客運公司係吳輝德
    之僱用人，且黃泯與吳輝德共同致生系爭車禍，被告自應
    負連帶賠償責任。而原告為林季霖之母，因系爭車禍支出殯
    葬費259,950 元；且原告因林季霖死亡，受有扶養費損失69
    5,124 元；又原告痛失稚女，精神上至感痛苦，請求給付精
    神上損害賠償3,550,000 元。經扣除原告已領取之強制汽車
    責任保險金1,500,000 元，及自朱慧亞處受領之和解金1,50
    0,000 元後，原告所受損害尚有1,505,074 元。為此，爰依
    據民法第184 條第1 項前段、第185 條第1 項前段、第191
    條之2 、第187 條第1 項、第188 條第1 項、第192 條第1
    、2 項及第194 條等侵權行為損害賠償規定，提起本訴等語
    。並聲明：(一)如減縮聲明所示。(二)願供擔保聲請准予宣告假
    執行。
二、吳輝德則以：伊對系爭車禍發生並無過失，且經不起訴處分
    確定，對林季霖並無侵權行為等語，資為抗辯。高雄客運公
    司則以：吳輝德就系爭車禍並無過失，未對林季霖造成侵權
    行為，自不負僱用人之侵權責任等語，資為抗辯。黃泯則
    以：伊雖無照駕駛系爭機車，但系爭車禍係因朱慧亞違規停
    車且突然開啟駕駛座車門而發生，伊對系爭車禍之發生無過
    失，不負侵權行為責任等語，資為抗辯。林麗玉則以：黃泯
    就系爭車禍並無過失，未對林季霖造成侵權行為，自不負
    法定代理人之侵權責任等語，資為抗辯。並均聲明：(一)原告
    之訴駁回。(二)如受不利判決，願供擔保，請准免為假執行之
    宣告。
三、兩造不爭執之事項：
  (一)黃泯於上開時間騎乘系爭機車搭載林季霖行經系爭地點時
    ，因朱慧亞駕駛系爭汽車在系爭地點併排臨時停車，並開啟
    系爭汽車之駕駛座車門而撞擊系爭機車，造成林季霖摔落至
    分向線上。
  (二)吳輝德於林季霖摔落至分向線上時，適駕駛系爭大客車，沿
    建國二路由東往西方向行駛，造成系爭大客車左後輪撞擊林
    季霖，致林季霖受有系爭傷害，並於97年11月28日凌晨傷重
    不治死亡。
  (三)吳輝德迄今仍受僱於高雄客運公司，並擔任營業大客車之司
    機。
  (四)黃泯善於系爭車禍發生時未考領駕駛執照，且為限制行為能
    力人，由林麗玉擔任監護人。
  (五)系爭車禍經高雄市政府交通局車輛行車事故鑑定委員會鑑定
    及覆議（下稱系爭鑑定）結果，均認：朱慧亞駕駛系爭汽車
    ，併排停車及開啟車門不當，為肇事原因；黃泯善騎乘系爭
    機車無肇事原因，無照駕駛為違規行為；吳輝德駕駛系爭大
    客車無肇事原因。
  (六)原告因系爭車禍支出殯葬費259,950 元，並受有扶養費損失
    695,124元。
  (七)原告已領取強制汽車責任保險給付1,500,000元。
  (八)吳輝德係初中畢業，目前在高雄客運公司擔任司機，每月薪
    資約38,000元。
  (九)吳輝德因系爭車禍經臺灣高雄地方法院檢察署（下稱高雄地
    檢署）98年度調偵字第445 號不起訴處分確定（下稱系爭刑
    案）。
四、爭執事項：
  (一)吳輝德及黃泯善分別就系爭車禍之發生，是否有過失？如有
    ，過失比例各為若干？
  (二)如原告得請求賠償損害，其得請求之項目及金額若干？
  (三)林季霖就就系爭車禍之發生及擴大，是否與有過失？
五、茲就兩造之爭點，析述本院得心證之理由如下：
  (一)吳輝德及黃泯善分別就系爭車禍之發生，是否有過失？如有
    ，過失比例各為若干？
    1.按「因故意或過失，不法侵害他人之權利者，負損害賠償
      責任。故意以背於善良風俗之方法，加損害於他人者亦同
      。違反保護他人之法律，致生損害於他人者，負賠償責任
      。」；「數人共同不法侵害他人之權利者，連帶負損害賠
      償責任。」；「汽車、機車或其他非依軌道行駛之動力車
      輛，在使用中加損害於他人者，駕駛人應賠償因此所生之
      損害。但於防止損害之發生，已盡相當之注意者，不在此
      限。」，民法第184 條第1 項、第2 項前段、第185 條第
      1 項前段、第191 條之2 分別定有明文。次按損害賠償之
      債，以有損害之發生及有責任原因之事實，並二者之間，
      有相當因果關係為成立要件。故原告所主張損害賠償之債
      ，如不合於此項成立要件者，即難謂有損害賠償請求權存
      在。且所謂相當因果關係，係指依經驗法則，綜合行為當
      時所存在之一切事實，為客觀之事後審查，認為在一般情
      形下，有此環境、有此行為之同一條件，均可發生同一之
      結果者，則該條件即為發生結果之相當條件，行為與結果
      即有相當之困果關係。反之，若在一般情形上，有此同一
      條件存在，而依客觀之審查，認為不必皆發生此結果者，
      則該條件與結果並不相當，不過為偶然之事實而已，其行
      為與結果間即無相當因果關係，不能僅以行為人就其行為
      有故意過失，即認該行為與損害間有相當因果關係，最高
      法院98年度台上字第673 號判決意旨參照。又依民事訴訟
      法第277 條規定，當事人主張有利於己之事實者，就其事
      實；有舉證之責任。
    2.再按汽車駕駛人，未領有駕駛執照駕駛機器腳踏車者，處
      6,000 元以上12,000元以下罰鍰，並當場禁止其駕駛，道
      路交通管理處罰條例（下稱交管條例）第21條第1 項第1
      款亦有明文。原告主張黃泯因無照駕駛系爭機車，且未
      注意車前狀況，而吳輝德因未注意車前狀況及未減速慢行
      ，均對系爭車禍之發生有過失，並對林季霖之死亡有相當
      因果關係，應共同負損害賠償責任云云。然為黃泯及吳
      輝德所否認，並以前詞置辯。
    3.經查，黃泯於上開時間騎乘系爭機車搭載林季霖行經系
      爭地點時，因朱慧亞駕駛系爭汽車在系爭地點併排臨時停
      車，並突然開啟系爭汽車之駕駛座車門而撞擊系爭機車，
      造成林季霖摔落至分向線上，及黃泯善於系爭車禍發生時
      未考領駕駛執照乙節，為兩造所不爭，堪認黃泯無照騎
      乘系爭機車搭載林季霖至系爭地點時，係因朱慧亞併排臨
      時停車後突然開啟系爭汽車之駕駛座車門而導致林季霖摔
      落至分向線上甚明。換言之，系爭車禍係因朱慧亞開啟系
      爭汽車車門之偶發事件所造成，倘系爭車禍發生之際，朱
      慧亞未於系爭地點併排臨時停車或未於系爭地點開啟系爭
      汽車之駕駛座車門，則黃泯騎乘之系爭機車未必會與朱
      慧亞之系爭汽車發生碰撞，故黃泯無照駕駛之行為，並
      非導致系爭車禍必然發生之情況，縱黃泯因無照騎乘系
      爭機車，而有違反交管條例第21條第1 項第1 款之規定，
      惟依上開說明，黃泯無照駕駛之行為，與系爭車禍之發
      生即無相當因果關係無訛。次查，系爭地點之速限為時速
      40 公 里乙節，有道路交通事故調查報告表(一)在卷可佐（
      見本院卷第85頁），而黃泯雖於本院99年12月20日言詞
      辯論期日自陳系爭車禍發生當時之時速約4 、50公里（見
      本院卷第267 頁），然其先前於98年9 月14日本院準備程
      序中自陳之時速僅為20幾公里（見本院卷第136 頁），而
      系爭車禍係於97年11月27日發生，距黃泯於本院調查及
      審理時之陳述，均已有相當時日，自難期待黃泯之記憶
      仍與車禍發生之初相當。且依常情而論，機車駕駛人於騎
      乘機車時，自無可能時刻查看騎車時速，遇有車禍發生之
      虞，衡情亦應優先採取避免人傷及車損之措施，甚難期待
      駕駛人會先行查看當時之行車速度，則黃泯上開有關車
      速之陳述，應屬黃泯個人之感覺，自難因此遽認黃泯
      有超速之行為。況依系爭車禍之交通事故現場圖以觀（下
      稱系爭現場圖，見本院卷第84頁），系爭機車於車禍後，
      並未倒地，亦無出現刮地痕及煞車痕，足認黃泯騎乘系
      爭機車即將通過系爭地點時，車速應非過快，且已查知朱
      慧亞將系爭汽車併排臨停在系爭地點，而減慢系爭機車之
      速度，始讓系爭機車於車禍後未出現剎車痕及刮地痕情況
      下並能保持未倒地之狀態可徵，另朱慧亞既係併排停車且
      未顧及後方車輛忽然打開車門，自非黃泯所得預料，準
      此，尚難僅憑黃泯未能預測朱慧亞會開啟車門之舉即遽
      認其有未注意車前狀況之過失，是黃泯就系爭車禍之發
      生並無肇事責任，此參諸本件車禍經系爭鑑定後亦同此認
      定，並為兩造所不爭，至堪認定。此外，原告並未提出其
      他具體證據證明黃泯就系爭車禍之發生有過失，是黃泯
      上開所辯，應屬可採。
    4.再查，依系爭現場圖及道路交通事故調查報告表(二)觀之（
      見本院卷第84、86頁），吳輝德駕駛之系爭大客車係行駛
      於對向車道，車禍時，系爭大客車撞擊林季霖之位置係左
      後車輪，且系爭大客車之車頭業已向右偏轉，堪認吳輝德
      於發現林季霖自系爭機車摔落至分向線時，即以馬上採取
      將系爭大客車向右行駛之措施，以達避免或縮小損害發生
      之目的，又吳輝德駕駛之系爭大客車係行駛於對向車道，
      衡情，自無可能期待吳輝德可事先預測朱慧亞會開啟系爭
      汽車之車門而先行採取避免系爭車禍之措施，即難遽認吳
      輝德有未注意車前狀況之過失，況系爭鑑定亦為相同之認
      定，且吳輝德經系爭刑案調查後，亦認定吳輝德就系爭車
      禍之發生無過失，業經不起訴處分確定，同為兩造所不爭
      。此外，原告亦未提出其他具體證據證明吳輝德就系爭車
      禍之發生有過失，是吳輝德上開所辯，亦屬可採。
    5.從而，吳輝德及黃泯對系爭車禍之發生均無過失，其等
      就林季霖之死亡結果均無相當因果關係，應堪採認。
  (二)吳輝德及黃泯對系爭車禍之發生並無過失，亦無相當因果
    關係乙節，業如上述，則吳輝德及黃泯對原告不負侵權行
    為損害賠償責任。而吳輝德及黃泯既無侵權行為損害賠償
    責任，即無共同侵權行為之情事，又林麗玉身為黃泯之法
    定代理人，即無法定代理人之侵權行為責任，高雄客運公司
    就吳輝德部分，亦無僱用人之侵權行為責任，則爭點(二)如原
    告得請求賠償損害，其得請求之項目及金額若干？(三)林季霖
    就就系爭車禍之發生及擴大，是否與有過失？即無再為論述
    之必要，附此敘明。
六、綜上所述，原告依據民法第184 條第1 項前段、第185 條第
    1 項前段、第191 條之2 、第187 條第1 項、第188 條第1
    項、第192 條第1 、2 項及第194 條侵權行為之規定，請求
    ：被告應連帶給原告1,505,074 元，及自起訴狀繕本送達翌
    日起至清償日止，按週年利率5 ％計算之遲延利息，為無理
    由，應予駁回。原告之訴既經駁回，其假執行之聲請，亦失
    所附麗，應併予駁回。
七、本件事證已臻明確，兩造其餘攻擊防禦方法，核不影響本件
    結論，爰不一一論述，附此敘明。
八、據上論結，本件原告之訴為無理由，依民事訴訟法第78條，
    判決如主文。
中    華    民    國   100    年    1     月    3      日
                  民事第五庭  審判長法  官   黃國川
                                    法  官   張維君
                                    法  官   何佩陵
正本係照原本作成。
如不服本判決，應於送達後20日內，向本院提出上訴狀並表明上
訴理由，如於本判決宣示後送達前提起上訴者，應於判決送達後
10日內補提上訴理由書（須附繕本）。如委任律師提起上訴者，
應一併繳納上訴審裁判費。
中    華    民    國   100    年    1     月    3     日
                                    書記官   陳喜苓